臺灣彰化地方法院刑事判決　　　　　　100年度簡上字第166號
公　訴　人　臺灣彰化地方法院檢察署檢察官
上　訴　人
即　被　告　呂明倫
上列上訴人因重利案件，不服本院100年度簡字第1417號民國100
年8月31日第一審刑事簡易判決（聲請簡易判決處刑書案號：臺
灣彰化地方法院檢察署100年度偵字第4081號），提起上訴，本
院管轄之第二審合議庭判決如下：
    主    文
原判決關於附表一編號6部分及所定應執行刑部分，均撤銷。
呂明倫被訴如附表一編號6部分無罪。
其餘上訴（如附表一編號1至5所示之罪）駁回。
上開駁回部分應執行有期徒刑陸月、拘役陸拾日，如易科罰金，
均以新臺幣壹仟元折算壹日。
    事    實
一、呂明倫基於乘他人急迫貸以金錢，而取得與原本顯不相當之
    重利之故意，自民國99年6月4日起至同年12月7日止，先後
    於附表一編號1至5所示時地，分別以附表一編號1至5所示方
    法，各貸予附表一編號1至5所示款項予支林雲娥，支林雲娥
    並開立附表三編號1至3所示本票、身分證影本及借據，供呂
    明倫作為借款之擔保及證明，呂明倫因此並取得與原本顯不
    相當之重利。嗣因支林雲娥及其子支源長無力代母償還，方
    報警由警持臺灣彰化地方法院所核發之搜索票，於100年5月
    3日上午6時40分許，前往呂明倫位於彰化縣彰化市○○街65
    號住處實施搜索，除扣得附表三編號1至3所示支林雲娥簽發
    之本票4張、支林雲娥身分證影本1張、支林雲娥簽名之借據
    4張，及附表二編號1至2之空白商業本票1本與記載大肥娥或
    阿娥字樣之借款繳款明細單8張外，另扣得與本案無關之附
    表三編號4至10所示發票人為李雪之本票9張、李雪身分證影
    本1張、李雪簽名之借據9張、發票人為吳翊綺之本票1張及
    商業本票2本、記帳本1本、借款繳款明細單19張等物，始循
    線查獲上情。
二、案經彰化縣警察局移送臺灣彰化地方法院檢察署檢察官偵查
    後，聲請簡易判決處刑。
    理  由
壹、程序部分：
一、按被告以外之人（包括證人、鑑定人、告訴人、被害人及共
    同被告等）於審判外之陳述雖不符刑事訴訟法第159條之1至
    之4等4條之規定，而經當事人於審判程序同意作為證據，法
    院審酌該言詞陳述或書面陳述作成時之情況，認為適當者，
    亦得為證據；當事人、代理人或辯護人於法院調查證據時，
    知有刑事訴訟法第159條第1項不得為證據之情形，而未於言
    詞辯論終結前聲明異議者，視為有前項之同意，同法第159
    條之5定有明文。立法意旨在於傳聞證據未經當事人之反對
    詰問予以核實，原則上先予排除。惟若當事人已放棄反對詰
    問權，於審判程序中表明同意該等傳聞證據可作為證據；或
    於言詞辯論終結前未聲明異議，基於尊重當事人對傳聞證據
    之處分權，及證據資料愈豐富，愈有助於真實發見之理念，
    且強化言詞辯論主義，使訴訟程序得以順暢進行，上開傳聞
    證據亦均具有證據能力。本件證人於警詢時之陳述，均係被
    告以外之人於審判外之陳述，其性質雖屬傳聞證據，惟查無
    符合刑事訴訟法第159條之1至第159條之4等情形，且被告及
    檢察官於本院準備程序時對上開證據之證據能力均表示無意
    見，並經本院於審理期日就上開證據逐一提示並告以要旨，
    被告及檢察官於言詞辯論終結前對上開證據之證據能力均未
    聲明異議，本院審酌上開證據作成時，並無違法取證之瑕疵
    存在，認為以之作為證據應屬適當，依刑事訴訟法第159 條
    之5規定，上開證據自均具有證據能力。
二、至於卷附非供述證據並無傳聞法則之適用，與本案待證事實
    具有關連性，且無證據證明係違法取得或製作之物，自得採
    為證據。
貳、實體部分：
一、駁回上訴之有罪部分（即附表一編號1至5部分）
（一）上訴意旨略以：本件係被害人支林雲娥央求被告借貸，且
      借款期間長達半年之久，與重利罪要件不符。又被告犯行
      輕微，原審判決過重，請求為緩刑之宣告云云。
（二）訊據被告呂明倫對於附表一編號1至5部分之犯罪事實，於
      警詢、偵訊中及本院審理時均坦承不諱，核與證人即被害
      人支林雲娥、證人即被害人之女兒支玖玫於警詢中證述之
      情節相符，並有附表三編號1至3所示支林雲娥簽發之本票
      4張、支林雲娥身分證影本1張、支林雲娥簽名之借據4張
      ，及附表二編號1至2之空白商業本票1本與記載大肥娥或
      阿娥字樣之借款繳款明細單8張等扣案可證，足徵被告自
      白核與事實相符。
（三）按約定利率，超過週年百分之20者，債權人對於超過部分
      之利息，無請求權；又債權人除前條限定之利息外，不得
      以折扣或其他方法，巧取利益，民法第205條、第206條分
      別定有明文。故自貸與金額中預扣利息，該預扣部分既未
      實際交付借用人，自不能認為係貸與本金額之一部（最高
      法院29年上字第1306號判例參照）。從而，利息先扣之消
      費借貸，其據以計算利息之本金額應以利息預扣後實際交
      付借用人之金額為準。查本件被害人支林雲娥向被告借款
      如附表編號1至5所示之金額，每以20天或每個月為1期，
      每期被害人應分別繳納每萬元1,000元之利息，並預扣第
      1期利息，故依預扣利息後所實借之本金為準，計算被告
      收取之利率，核該借款之年利率約百分之133（按即附表
      一編號1至3、5部分），亦有約百分之203（按即附表一編
      號4部分），承此觀之，被告收取之利息已超出通常利率
      許多，自屬與原本顯不相當。衡諸常情，不論被害人亟需
      現金之原因為何，被害人若非急迫缺錢，何以願以如此之
      高利向被告借款。至於被害人借款期間之長短，繫諸於被
      害人償還能力，被害人借款期間長達半年，更足以說明被
      害人實已無力清償借款，被告抗辯被害人借款時並未處於
      急迫之情形，核與上述情理有所不符，其所辯尚難採信。
      故核被告就附表一編號1至5部分所為，均係犯刑法第344
      條之重利罪。被告所犯上開5罪，犯意各別，行為不同，
      應分論併罰。
（四）次按量刑輕重，係屬事實審法院得依職權自由裁量之事項
      ，苟已斟酌刑法第57條各款所列情狀而未逾越法定刑度，
      不得遽指為違法（最高法院72年度臺上字第6696號、75年
      度臺上字第7033號判例參照）。又在同一犯罪事實與情節
      ，如別無其他加重或減輕之原因，下級審量定之刑，亦無
      過重或失輕之不當情形，則上級審法院對下級審法院之職
      權行使，原則上應予尊重，亦有最高法院85年度臺上字第
      2446號裁判意旨可資參酌。本件原審以被告乘他人急迫貸
      以金錢，而取得與原本顯不相當之重利犯行事證明確，並
      審酌被告不思以正當方式賺取所需，反而趁人之危，利用
      他人亟需用錢之際而收取高額利息，藉此牟利，無視於借
      款人每每因無力負擔高利貸之重利或鋌而走險犯罪或輕生
      尋短，製造社會問題，對借款人自身及其家庭與社會致生
      之危害匪淺，惟念及被告已於犯後坦承犯行，未以暴力手
      段催討債務，暨衡量其生活狀況等一切情狀，據以論罪科
      刑，分別判處如附表一編號1至5所示之刑，並均諭知易科
      罰金之折算標準。另認為扣案如附表二編號1至2所示之商
      業本票1本、借款繳息明細單8張，係被告所有供本件犯罪
      所用或預備之物，依刑法第38條第1項第2款沒收；又扣案
      如附表三編號1至3所載被害人支林雲娥之身分證影本1張
      、支林雲娥簽發之本票4張及借據4張，係被害人支林雲娥
      所有暫放被告處以供質押之物，難認係被告犯罪所得之物
      ，自不能宣告沒收；至於附表三編號4之空白商業本票1本
      ，係被告對被害人最後一次犯行完成後，被告始行購入，
      而附表三編號5至10之扣案物，無證據足證與本案重利犯
      行有關，均無從宣告沒收等。經核原審認事用法均無違誤
      不當之處，其量刑並未逾越法律規定之範圍，亦無濫用權
      限之情事，核屬妥適。又被告雖提出在職證明及薪資存款
      帳戶存摺影本各1份，證明其有正當工作，惟尚難據此認
      定上開宣告之刑以暫不執行為適當，而與刑法第74條規定
      之要件尚有未合。綜上所述，上訴意旨指摘原審量刑過重
      及未予諭知緩刑，均無理由，應予駁回。
二、撤銷改判無罪部分（即附表一編號6部分）
（一）本件起訴意旨略以：被告呂明倫基於乘他人急迫貸以金錢
      ，而取得與原本顯不相當之重利之故意，利用被害人支林
      雲娥需款急迫之機會，於附表一編號6所示時間、地點，
      貸予被害人8萬元，約定由被害人提出面額為借款額之本
      票、借據各1紙及身分證影本作為擔保，除了第1期利息先
      行預扣之外，此後，以20天為一期，每1萬元，被害人每
      期須繳交1000元之利息（按年息約180％），被告因此取
      得與原本不相當之重利。嗣因被害人之子支源長無力代母
      償還，方報警查獲，，並扣得被害人簽發之面額8萬元本
      票1張、身分證影本1張、借據1張等物，因認被告涉有刑
      法第344條之重利罪嫌。
（二）按犯罪事實應依證據認定之，無證據不得認定其犯罪事實
      ，刑事訴訟法第154條第2項定有明文。再認定不利於被告
      之事實，須依積極證據，苟積極證據不足為不利於被告事
      實之認定時，即應為有利於被告之認定（最高法院30年上
      字第816號判例參照）。
（三）本件公訴人認被告呂明倫涉犯刑法第344條之重利罪嫌，
      無非係以被告於警詢、偵訊及法院調查時之自白；證人即
      被害人支林雲娥於警詢之證述；及支林雲娥簽發之本票、
      支林雲娥身分證影本、支林雲娥簽名之借據各1張、記載
      大肥娥或阿娥字樣之借款繳款明細單8張等為其主要論據
      。訊據被告呂明倫堅決否認於附表一編號6所示時、地借
      款新臺幣（下同）8萬元予證人支林雲娥之事實，辯稱：
      是因為支林雲娥已經積欠許久未還款，當天才會要求支林
      雲娥開立8萬元之本票作為擔保，支林雲娥實際上並沒有
      借款。伊之前因為緊張且不清楚內容才會坦承這部分，後
      來收到簡易判決處刑書，從附表之記帳明細上，才看出這
      張本票實際上並沒有借款等語。
（四）經查，質之證人即被害人支林雲娥於本院審理時結證稱：
      「（問：如果借八萬元利息如何算？）我沒有跟他借過八
      萬元。（問：對警卷第22頁八萬元的本票，有何意見？）
      這是我借十萬元的利息錢，這筆錢我大約二個月沒有還款
      所生的利息錢，被告要求我開立的。」等語（見本院卷第
      29頁反面），核與被告所辯之詞相符。且被害人支林雲娥
      前於警詢證述：伊曾向被告借款12萬元（即附表一編號3
      至5之借款本金總和），另前已借款之15萬元（即附表一
      編號1、2之借款本金總和）已還清等語（見警卷第5頁）
      ，亦從未提及其曾向被告借款如附表一編號6所示之8萬元
      ，是被告所辯之詞顯非不可採。再查，縱認被告確有借款
      8萬元予支林雲娥，本件扣案記載大肥娥或阿娥字樣之借
      款繳款明細單，係被告記載被害人支林雲娥繳交本金利息
      之明細資料，內容有本金、日期及利息金額之記載，部分
      日期後載有金額，應為被告收取之利息，其中記載「8萬
      、1月25日」（即附表一編號6部分）之明細資料，僅有日
      期之記載，其後並無收取利息之紀錄，有上開借款繳款明
      細單附卷可稽（見警卷第44頁），足徵本件被告亦尚未向
      被害人支林雲娥收取該筆款項之利息，自無從認定被告有
      何收取與原本顯不相當重利之行為。
（五）綜合上開事證，被告就附表一編號6部分既無借款8萬元予
      被害支林雲娥，縱有借款之事實，亦尚未就該筆金額收取
      利息。此外，本件復查無其他積極證據足以證明被告有公
      訴人所指之重利之犯行，揆諸首揭說明，依法自應諭知被
      告無罪之判決，原審遽對被告論罪科刑，容有未洽。被告
      呂明倫上訴否認附表一編號6部分之犯行，指摘原判決不
      當，為有理由，自應由本院將原判決關於附表一編號6部
      分予以撤銷，改諭知被告無罪之判決。
（六）按檢察官聲請以簡易判決處刑之案件，經法院認為有刑事
      訴訟法第451條之1第4項但書之情形者，應適用通常訴訟
      程序審判之，刑事訴訟法第452條定有明文；且對於簡易
      判決之上訴，準用刑事訴訟法第三編第一章及第二章之規
      定，管轄第二審之地方法院合議庭受理簡易判決上訴案件
      ，應依通常程序審理。其認案件有刑事訴訟法第452條之
      情形者，應撤銷原判決，逕依通常程序為第一審判決，法
      院辦理刑事訴訟簡易程序案件應行注意事項第14項已有明
      文。查本案認定被告應依法為無罪判決之諭知，已如前述
      ，為有刑事訴訟法第451條之1第4項但書第3款之情形，依
      前揭法律規定，原審乃屬誤用簡易處刑程序，應由本院合
      議庭逕依通常程序審理後，而為第一審之判決。
三、本件原審有關附表一編號6部分之宣告業經撤銷，另為無罪
    之諭知，已如前述，則原審定應執行刑之宣告，亦因此一併
    撤銷。爰就所餘駁回上訴部分（即附表一編號1至5部）定應
    執行刑為如主文第四項所示，並諭知易科罰金之折算標準。
據上論斷，應依刑事訴訟法第455條之1第1項、第3項、第452條
、第368條、第369條第1項前段、第364條、第301條第1項，刑法
第344條、第41條第1項前段、第51條第5款、第6款，刑法施行法
第1條之1第1項、第2項前段，判決如主文。
本案經檢察官何玉鳳到庭執行職務。
中    華    民    國   100    年    12    月    29    日
                刑事第一庭        審判長法官  余仕明
                                  法      官  黃玉齡
                                  法      官  張佳燉
以上正本證明與原本無異。
駁回部分不得上訴。
無罪部分得上訴。
中    華    民    國   100    年    12    月    29    日
                                  書  記  官  黃當易
附錄法條：
中華民國刑法第344條
乘他人急迫、輕率或無經驗貸以金錢或其他物品，而取得與原本
顯不相當之重利者，處1年以下有期徒刑、拘役或科或併科1 千
元以下罰金。
附表一：
┌─┬────┬────┬────┬────┬──────┬─────────┐
│編│借款人  │借款時間│借款地點│借款金額│約定利息    │原審主文          │
│號│        │        │        │（單位：│            │                  │
│  │        │        │        │新臺幣）│            │                  │
├─┼────┼────┼────┼────┼──────┼─────────┤
│1 │支林雲娥│99年6月4│彰化縣彰│5萬元   │1個月為1期，│呂明倫犯重利罪，處│
│  │        │日      │化市某路│        │每期利息    │拘役伍拾日，如易科│
│  │        │        │邊      │        │5,000 元，預│罰金，以新臺幣壹仟│
│  │        │        │        │        │扣第1期利息 │元折算壹日。扣案如│
│  │        │        │        │        │5,000 元，實│附表二之物，均沒收│
│  │        │        │        │        │拿4萬5,000元│。（上訴駁回）    │
│  │        │        │        │        │（換算年利率│                  │
│  │        │        │        │        │約133％）。 │                  │
├─┤        ├────┼────┼────┼──────┼─────────┤
│2 │        │99年7月4│彰化縣彰│10萬元  │1個月為1期，│呂明倫犯重利罪，處│
│  │        │日      │化市某路│        │每期利息1萬 │有期徒刑肆月，如易│
│  │        │        │邊      │        │元，預扣第1 │科罰金，以新臺幣壹│
│  │        │        │        │        │期利息1萬元 │仟元折算壹日。扣案│
│  │        │        │        │        │，實拿9萬元 │如附表二之物，均沒│
│  │        │        │        │        │（換算年利率│收。（上訴駁回）  │
│  │        │        │        │        │約133％）。 │                  │
├─┤        ├────┼────┼────┼──────┼─────────┤
│3 │        │99年8月 │彰化縣彰│5萬元   │1個月為1期，│呂明倫犯重利罪，處│
│  │        │21日    │化市某路│        │每期利息5,00│有期徒徒刑貳月，如│
│  │        │        │邊      │        │0元，預扣第1│易科罰金，以新臺幣│
│  │        │        │        │        │期利息5,000 │壹仟元折算壹日。扣│
│  │        │        │        │        │元，實拿4萬 │案如附表二之物，均│
│  │        │        │        │        │5,000元（換 │沒收。（上訴駁回）│
│  │        │        │        │        │算年利率約  │                  │
│  │        │        │        │        │133％）。   │                  │
├─┤        ├────┼────┼────┼──────┼─────────┤
│4 │        │99年10月│彰化縣彰│5萬元   │20日為1期， │呂明倫犯重利罪，處│
│  │        │5日     │化市某路│        │每期利息5,00│有期徒刑貳月，如易│
│  │        │        │邊      │        │0元，預扣第1│科罰金，以新臺幣壹│
│  │        │        │        │        │期利息5,000 │仟元折算壹日。扣案│
│  │        │        │        │        │元，實拿4萬 │如附表二之物，均沒│
│  │        │        │        │        │5,000元（換 │收。（上訴駁回）  │
│  │        │        │        │        │算年利率約  │                  │
│  │        │        │        │        │203％）。   │                  │
├─┤        ├────┼────┼────┼──────┼─────────┤
│5 │        │99年12月│彰化縣彰│2萬元   │1個月為1期，│呂明倫犯重利罪，處│
│  │        │7日     │化市某路│        │每期利息2,00│拘役貳拾日，如易科│
│  │        │        │邊      │        │0元，預扣第1│罰金，以新臺幣壹仟│
│  │        │        │        │        │期利息2,000 │元折算壹日。扣案如│
│  │        │        │        │        │元，實拿1萬 │附表二之物，均沒收│
│  │        │        │        │        │8,000元（換 │。（上訴駁回）    │
│  │        │        │        │        │算年利率約  │                  │
│  │        │        │        │        │133％）。   │                  │
├─┤        ├────┼────┼────┼──────┼─────────┤
│6 │        │100年1月│彰化縣彰│8萬元   │20天為1期， │呂明倫犯重利罪，處│
│  │        │26日    │化市某路│        │每期利息8,00│有期徒刑參月，如易│
│  │        │        │邊      │        │0元，預扣第1│科罰金，以新臺幣壹│
│  │        │        │        │        │期利息8,000 │仟元折算壹日。扣案│
│  │        │        │        │        │元，實拿7萬 │如附表二之物，均沒│
│  │        │        │        │        │2,000元（換 │收。（此宣告刑撤銷│
│  │        │        │        │        │算年利率約  │，改為無罪之諭知）│
│  │        │        │        │        │203％）。   │                  │
└─┴────┴────┴────┴────┴──────┴─────────┘
附表二：
┌──┬─────────────────────┬───┬──┐
│編號│品名                                      │單位  │數量│
├──┼─────────────────────┼───┼──┤
│ 1  │空白商業本票（本票存根號碼記載00000000至20│本    │1   │
│    │361900）                                  │      │    │
├──┼─────────────────────┼───┼──┤
│ 2  │借款繳款明細單（詳如附件所示）            │張    │8   │
└──┴─────────────────────┴───┴──┘
附表三：
┌──┬─────────┬───┬──┐
│編號│品名              │單位  │數量│
├──┼─────────┼───┼──┤
│ 1  │支林雲娥簽發之本票│張    │4   │
├──┼─────────┼───┼──┤
│ 2  │支林雲娥身分證影本│張    │1   │
├──┼─────────┼───┼──┤
│ 3  │支林雲娥簽名之借據│張    │4   │
├──┼─────────┼───┼──┤
│ 4  │空白商業本票      │本    │1   │
│    │（存根號碼0000000 │      │    │
│    │至0000000）       │      │    │
├──┼─────────┼───┼──┤
│ 5  │記帳本            │本    │1   │
├──┼─────────┼───┼──┤
│ 6  │李雪簽發之本票    │張    │9   │
├──┼─────────┼───┼──┤
│ 7  │李雪身分證影本    │張    │1   │
├──┼─────────┼───┼──┤
│ 8  │李雪簽名之借據    │張    │9   │
├──┼─────────┼───┼──┤
│ 9  │吳翊綺簽發之本票  │張    │1   │
├──┼─────────┼───┼──┤
│10  │借款繳款明細單（已│張    │19  │
│    │扣除附表二編號3應 │      │    │
│    │沒收之8張）       │      │    │
└──┴─────────┴───┴──┘